【裁判字號】    95,訴,231
【裁判日期】    950720
【裁判案由】    地目變更
【裁判全文】
臺中高等行政法院判決
                                     95年度訴字第00231號
                              .
原      告  甲○○
訴訟代理人  丙○○
被      告  臺中縣大甲地政事務所
代  表  人  乙○○
訴訟代理人  丁○○
上列當事人間因地目變更事件，原告不服臺中縣政府中華民國95
年3月24日府訴委字第0950079682號訴願決定，提起行政訴訟。
本院判決如下︰
    主  文
原處分及訴願決定均撤銷。
訴訟費用由被告負擔。
    事  實
一、事實概要：
    原告所有坐落台中縣大甲鎮○○段492、493地號土地（重測
    前為大甲鎮○○○段九張犁小段2-2、3-2地號，下稱系爭土
    地），前經被告依據臺灣省政府68年11月20日府地一字第
    112924號函略以：「‧‧‧各機關無償使用既成道路之私有
    民地，請政府主動免費辦理分割地目變更登記及免賦（稅）
    乙案，請切實依照所附工作進度表及清理要點辦理報核。」
    、臺中縣政府68年12月7日68府建字第173442號函說明二略
    以：「‧‧‧隨函檢附省府來函抄件及清理要點及工作進度
    表各乙份，請於三個月內蒐集轄區○○○道路使用民地私有
    之資料，會同有關單位人員實地勘查，繕造既成道路應辦分
    割清冊送府核辦。」及臺中縣政府69年8月13日府建土字第
    129242號函所送之清冊資料，將系爭土地辦理逕為分割，並
    於民國70年7月22日，由地目「田」逕為辦理地目變更為「
    道」，嗣後再依臺中縣政府73年5月1日府地用字第64999 號
    函核准由農牧用地更正編定為交通用地。嗣政府於87年間辦
    理農地重測，原告申領地籍謄本發現其事，即以系爭土地地
    目變更，並未經所有權人同意，系爭土地並非全數均係作為
    道路地使用，被告逕為分割圖、地不符，偏移至同段491 地
    號為由，迭向台中縣政府申請恢復原狀。經台中縣政府函移
    被告辦理。被告於92年10月9日召開「辦理大甲鎮○○段
    492、493地號土地地目變更涉及變更編定案」會議，決議函
    請台中縣政府釋示。嗣台中縣政府以92年12月4日府地用字
    第0920326407號函復被告略以：「．．．該項逕為分割如有
    錯誤，請依規定辦理更正測量成果及編定。」被告乃派員於
    93年2月10日至現場擴大範圍檢測結果，發現現況道路與地
    籍圖位置略有不符。惟因同段491地號土地所有權人已移轉
    第三人，若就既成道路分割偏差部分辦理更正成果，因事涉
    私權爭執，恐將影響第三人權益，非行政機關依權責所能處
    理。又系爭土地於82年地籍圖重測期間，經土地所有權人依
    參照舊地籍圖指界在案並同意協助指界結果。乃以94年6月
    23日甲地測字第0940004626號函復原告略以：「‧‧‧本所
    辦理前開地號土地之分割、地目變更均依前開規定辦理。何
    以仍有部分既成道路未全面辦理逕為分割及陳情請求撤銷原
    分割及變更地目編定則非本所所得過問‧‧‧」否准原告之
    請求，原告不服於94年9月27日向臺中縣政府提起訴願，經
    訴願決定駁回，遂提起本件行政訴訟。
二、兩造聲明：
    (一)原告聲明求為判決：
      1.訴願決定及原處分均撤銷。
      2.訴訟費用由被告負擔。
    (二)被告聲明求為判決：
      1.原告之訴駁回。
      2.訴訟費用由原告負擔。
三、兩造之陳述：
    (一)原告部分：
      1.本件爭執原因係前臺灣省政府68年11月20日府地一字第
        112924號函示辦理之「各機關無償使用既成道路之私有
        民地逕為分割，地目變更登記減免賦稅清理要點」一案
        似有瑕疵，不夠周全。查臺灣省既成道路勘查及辦理分
        割，地目變更減免賦稅清理要點第2點清理範圍規定：
        「除都市計畫、山地保留地、山坡地範圍內之地區外，
        凡在本省轄區○○○路法管理之道路，省、縣、市、鄉
        ○村道路及依照臺灣省產業道路維護辦法第2條規定，
        ，路寬在4公尺以上之產業道路，均列入清理範圍。」
        且依該規定，路寬2公尺之農路不屬清理範圍，不料原
        告之農路路寬只有2公尺，竟被列入清理範圍。因初期
        由大甲鎮公所實地勘查資料不實，致使原告之所有農地
        不屬清理範圍，竟被強制辦理分割及變更地目與編定，
        原告私有財產遭受損失。被告答辯陳稱：「原告所有系
        爭分割道路屬於村里間聯絡道路，並非產業道路，故並
        無前揭路寬之限制。」云云，顯有違誤。
      2.復查被告奉前臺灣省政府函示辦理之「各機關無償使用
        既成道路之私有民地逕為分割，地目變更登記」之作業
        錯誤，將原告現狀既成道路即與系爭土地同段491地號
        （所有人康朝章）、494地號（所有人甲○○），誤將
        地圖繪製分割在同段492地號、493地號（同為所有人甲
        ○○），即現有既成道路與地籍圖分割登記明顯落差，
        被告不承認分割登記錯誤，經原告一再陳情後，延至92
        年11月19日甲地測字第0920010177號呈文縣府略以「經
        本所派員赴實地檢測後，其不符情形，如附圖所示明顯
        有異‧‧‧。」承認作業錯誤，此亦為被告答辯所陳：
        「‧‧‧發現現況道路與地籍圖位置略有不符‧‧‧」
        所自承。被告應將系爭土地撤銷原分割及變更地目與編
        定，將土地「恢復原狀」返還人民財產。
      3.本件系爭土地分割圖與實地不符，偏移同段491、494地
        號，經原告一再爭辯，被告及台中縣政府於95年2月10
        日至現場檢測結果，發現既成道路與地籍圖不符，但所
        為檢測無法證實偏差若干、面積多少各執一詞，若非實
        地鑑界，將系爭土地訂界樁，難明真相，為此依民事訴
        訟法第364條規定，聲請系爭土地、新興段492、493地
        號二筆土地鑑界訂立界樁，以明原告所有系爭土地界址
        是否與既成道路位置相符、有無越界分割原告所有土地
        情事。
      4.至於被告答辯所稱：「‧‧‧又系爭土地於82年地籍圖
        重測期間，經土地所有權人依參照舊地籍圖指界在案並
        同意協助指界結果。」乙節，顯係被告推諉之詞，與事
        實不符，原告只知自己所耕作土地範圍，但不知耕地與
        地籍圖有否符合，被告於重測期間對每筆土地卻無實施
        鑑界及訂立界樁，只將農民自耕土地範圍指界給重測人
        員，即推定原告同意，顯欠依據，被告行政疏失，一再
        編造不實之事實，以逃卸責任，致使原告遭受損失。
    (二)被告部分：
      1.本件原告所有系爭土地（重測前為大甲鎮○○○段九張
        犁小段2-2、3-2地號）經被告依據臺灣省政府68年11月
        20日府地一字第112924號函略以：「‧‧‧各機關無償
        使用既成道路之私有民地，請政府主動免費辦理分割地
        目變更登記及免賦（稅）乙案，請切實依照所附工作進
        度表及清理要點辦理報核。」、臺中縣政府68年12月7
        日六八府建字第173442號函說明二略以：「‧‧‧隨函
        檢附省府來函抄件及清理要點及工作進度表各乙份，請
        於三個月內蒐集轄區○○○道路使用民地私有之資料，
        會同有關單位人員實地勘查，繕造既成道路應辦分割清
        冊送府核辦。」、臺中縣政府69年8月13日府建土字第
        129242號函所送之清冊資料由九張犁段九張犁小段2-1
        、3地號﹙重測後改編為新興段491、494地號﹚逕為分
        割出，並於民國70年7月22日由地目「田」逕為地目變
        更為「道」，嗣後再依臺中縣政府73年5月1日府地用字
        第64999號函核准由農牧用地更正編定為交通用地。
      2.原告陳稱渠於87年發現後多次向縣府陳情，並請求撤銷
        原辦理土地分割、地目變更與編定，認為此處分並未經
        土地所有權人同意，且質疑只辦理一部分土地，對鄰近
        同一情形既成道路未加辦理分割及變更地目編定。被告
        以94年6月23日甲地測字第0940004626號函略以：「‧
        ‧‧本所辦理前開地號土地之分割、地目變更均依前開
        規定辦理。何以仍有部分既成道路未全面辦理逕為分割
        及陳情請求撤銷原分割及變更地目編定則非本所所得過
        問‧‧‧」否准原告之請求，原告不服於94年9月27日
        向臺中縣政府提起訴願，經臺中縣政府訴願決定書（95
        年3月24日）予以駁回。
      3.另查依據「臺灣省既成道路勘查及辦理分割地目變更減
        免賦稅清理要點」第2點規定，凡在本省轄區○○○路
        法管理之道路，省、縣、市、鄉○村道路及依照臺灣省
        產業道路維護辦法第2條規定，路寬在4公尺以上之產業
        道路均列入清理範圍。經查原告所有系爭分割道路屬於
        村里間聯絡道路，並非產業道路，故並無前揭路寬之限
        制。
      4.至於原告陳稱該逕為分割圖、地不符偏移至同段491地
        號乙節，前經被告派員於93年2月10日至現場擴大範圍
        檢測結果，發現現況道路與地籍圖位置略有不符。惟因
        同段491地號土地所有權人已移轉第三人，若就既成道
        路分割偏差部分辦理更正成果，因事涉私權爭執，恐將
        影響第三人權益，非行政機關依權責所能處理。又系爭
        土地於82年地籍圖重測期間，經土地所有權人依參照舊
        地籍圖指界在案並同意協助指界結果。
      5.綜上理由，被告均依上開有關規定辦理原告所有土地逕
        為分割、地目變更及更正編定，請判決如答辯之聲明，
        實感德便。
    理  由
一、按「行政處分於法定救濟期間經過後，具有下列各款情形之
    一者，相對人或利害關係人得向行政機關申請撤銷、廢止或
    變更之。但相對人或利害關係人因重大過失而未能在行政程
    序或救濟程序中主張其事由者，不在此限：一  具有持續效
    力之行政處分所依據之事實事後發生有利於相對人或利害關
    係人之變更者。二  發生新事實或發現新證據者，但以如經
    斟酌可受較有利益之處分者為限。三  其他具有相當於行政
    訴訟法所定再審事由且足以影響行政處分者。前項申請，應
    自法定救濟期間經過後三個月內為之；其事由發生在後或知
    悉在後者，自發生或知悉時起算，但自法定救濟期間經過後
    已逾五年者，不得申請。」行政程序法第128條定有明文。
二、本件被告前依據臺灣省政府68年11月20日府地一字第112924
    號函略以：「‧‧‧各機關無償使用既成道路之私有民地，
    請政府主動免費辦理分割地目變更登記及免賦（稅）乙案，
    請切實依照所附工作進度表及清理要點辦理報核。」、臺中
    縣政府68年12月7日六八府建字第173442號函說明二略以：
    「‧‧‧隨函檢附省府來函抄件及清理要點及工作進度表各
    乙份，請於三個月內蒐集轄區○○○道路使用民地私有之資
    料，會同有關單位人員實地勘查，繕造既成道路應辦分割清
    冊送府核辦。」及臺中縣政府69年8月13日府建土字第12924
    2號函所送之清冊資料，將系爭土地辦理逕為分割，並於民
    國70年7月22日，由地目「田」逕為辦理地目變更為「道」
    ，嗣後再依臺中縣政府73年5月1日府地用字第64999號函核
    准由農牧用地更正編定為交通用地。其將系爭土地辦理逕為
    分割、地目變更為「道」及將土地使用分區，由農牧用地更
    正編定為交通用地，其程序固無違法律之規定。惟其後被告
    於87年間辦理農地重測，原告申領地籍謄本，發現未經所有
    權人同意，逕行辦理系爭土地地目變更，且系爭土地並非全
    數均係作為道路地使用，被告逕為分割圖、地不符，即自87
    年間起迭向台中縣政府申請恢復原狀。經台中縣政府函移被
    告辦理。被告於92年10月9日召開「辦理大甲鎮○○段492、
    493地號土地地目變更涉及變更編定案」會議，決議函請台
    中縣政府釋示。嗣台中縣政府以92年12月4日府地用字第
    0920326407號函復被告略以：「．．．該項逕為分割如有錯
    誤，請依規定辦理更正測量成果及編定。」，嗣經被告派員
    於93年2月10日至現場擴大範圍檢測結果，發現「現況道路
    與地籍圖位置確有不符」，顯係就具有持續效力之行政處分
    所依據之事實，事後發生有利於相對人或利害關係人之變更
    者，則依首開行政程序法第128條前段第1款之規定，原告自
    得向行政機關申請撤銷、廢止或變更之。本件被告於其上級
    機關台中縣政府收受原告之陳情書，指示被告如發現原辦理
    逕為分割有錯誤，請依規定辦理更正測量成果及編定後，派
    員於93年2月10日至現場擴大範圍檢測結果，發現「現況道
    路與地籍圖位置確有不符」竟以「同段491地號土地所有權
    人已移轉第三人，若就既成道路分割偏差部分辦理更正成果
    ，因事涉私權爭執，恐將影響第三人權益，非行政機關依權
    責所能處理，且系爭土地於82年地籍圖重測期間，經土地所
    有權人依參照舊地籍圖指界在案並同意協助指界結果為由，
    以94年6月23日甲地測字第0940004626號函復原告略以：「
    ‧‧‧本所辦理前開地號土地之分割、地目變更均依前開規
    定辦理。何以仍有部分既成道路未全面辦理逕為分割及陳情
    請求撤銷原分割及變更地目編定則非本所所得過問‧‧‧。
    」，否准原告申請將其實際未作道路使用部分之土地，由交
    通用地回復編定為農牧用地。查本件原告係請求將其所有系
    爭土地，實際未作道路使用部分，撤銷其錯誤之變更登記並
    辦理更正登記，並非請求將相鄰之491地土地變更登記為「
    道」，或變更編定為「交通用地」，顯與鄰地所有權人之權
    益無關。至於82年間被告地籍圖重測，經原告依參照舊地籍
    圖，並同意協助指界結果一節，經查被告92年11月19日甲地
    測字第09200101 77號函說明四中記載：「今所有權人申請
    「道」地目變更為「田」地目，並陳情旨揭地號土地與地籍
    圖，且現場道路自始迄今未曾變更，亦非自行設置施工改道
    ，經本所派員赴實地檢測，其不符情形詳如附圖所示明顯有
    異，惟本案土地經重測完竣，是否為套圖所致不無疑義，以
    上為顧及土地所有權人之權益，唯（惟)因事涉法令規定未
    敢擅專，謹請鈞府核示，以資示復。」嗣台中縣政府以92年
    12月4日府地用字第0920326407號函復被告略以：「．．．
    該項逕為分割如有錯誤，請依規定辦理更正測量成果及編定
    。」有被告提出上開二書函附卷可稽。足徵本件土地現況與
    登記簿上所登記之情形確有不符，而其登記不符之原因被告
    迄今不明，自不能指其係原告於重測時指界不符所致，被告
    以此理由駁回原告之申請，亦乏依據。
三、查土地登記規則第134條第1項規定：「登記人員或利害關係
    人於登記完畢後，發現登記錯誤或遺漏時，應申請更正登記
    。登記機關於報經上級地政機關查明核准後更正之。」本件
    原告既係就被告原依職權逕行辦理變更登記具有持續效力之
    行政處分，依據87年間被告辦理農地重測時，發現被告將其
    所有系爭土地，辦理逕為分割及變更登記，且其分割變更登
    記之面積，與其所有土地現實際作為道路使用之面積不符，
    因而於法定期間向被告申請更正登記，被告既不爭執其前辦
    理逕為分割及變更登記之系爭土地，現經其擴大檢測結果，
    並非全數均作道路使用，則被告前所為之逕為分割及變更登
    記，即有錯誤之情形，自應依上開行政程序法第128條及土
    地登記規則第134條第1項之規定，將其錯誤情形報請上級地
    政機關查明核准後更正之。本件被告竟明知其有錯誤仍為否
    准更正，訴願決定亦予維持，於法均有不合，原告訴請撤銷
    為有理由，應由本院將原處分訴願決定均撤銷，著由被告將
    本件實際錯誤之情形報請上級地政機關查明核准後更正，以
    維法制。
據上論結，本件原告之訴為有理由，依行政訴訟法第195條第1項
前段、第98條第3項前段，判決如主文。
中    華    民    國    95    年    7    月    20    日
                 第二庭審判長法  官  王  茂  修
                             法  官  王  德  麟
                             法  官  林  金  本
以上正本證明與原本無異。
如不服本判決，應於判決送達後20日內向本院提出上訴書狀，其
未表明上訴理由者，應於提起上訴後20日內向本院提出上訴理由
書（須依對造人數附具繕本）；如於本判決宣示或公告後送達前
提起上訴者，應於判決送達後20日內補提上訴理由書（須附繕本
）。未表明上訴理由者，逕以裁定駁回。
提起上訴應預繳送達用雙掛號郵票390元（34元及5元郵票各10份
)。
中    華    民    國    95    年    7    月    21     日
                              書記官  林  淑  雯


司法院資訊處製作；財團法人民間司法改革基金會備份。
